【裁判字號】    95,上易,213
【裁判日期】    951219
【裁判案由】    給付買賣價金等
【裁判全文】
臺灣高等法院臺中分院民事判決  95年度上易字第213號
上  訴  人  子○○
訴訟代理人  張繼準律師
複  代理人  戊○○
被  上訴人  癸○○
            甲○○
            丁○○
            乙○○
            丙○○
上五人共同
訴訟代理人  廖瑞鍠律師
上列當事人間請求給付買賣價金等事件，上訴人對於中華民國95
年4月24日臺灣南投地方法院94年度訴字第479號第一審判決提起
上訴，本院於95年12月5日言詞辯論終結，判決如下：
    主      文
上訴駁回。
第二審訴訟費用由上訴人負擔。
    事實及理由
甲、程序部分：
    上訴人就本件系爭690地號土地請求被上訴人給付之內容，
    於原審起訴時係聲明：「被告等五人應將其所有繼承自吳國
    斌名義，坐落南投縣名間鄉○○段690地號面積108平方公尺
    所有權全部，及同段690-16地號面積80平方公尺所有權應有
    部分2699/8000，移轉登記與原告，如不能移轉登記，應給
    付原告新台幣（下同）621,600元，及自起訴狀繕本送達翌
    日起至清償日止，按週年利率5%計算之利息」。嗣上訴人不
    服原審判決向本院提起上訴，其上訴聲明同為：「被上訴人
    應將坐落南投縣名間鄉○○段690地號土地所有權全部，及
    同段690之16地號土地所有權應有部分2699/8000移轉登記與
    上訴人，如不能移轉登記，應給付上訴人621,600元及自起
    訴狀繕本送達翌日（即民國94年2月6日）起至清償日止，按
    週年利率5%計算之利息」。而上訴人於民國（下同）95年7
    月21日所提更正聲明狀中備位聲明第一項聲明：「被上訴人
    應給付上訴人1,354,140元」之金額，即為上訴人於原審暨
    上訴聲明中有關「如不能移轉登記，應給付上訴人62 1,
    600元」之金額，合併上開書狀中第二項聲明金額後之數額
    。是以，上訴人於上開更正聲明狀中有關備位聲明請求之內
    容，於起訴及上訴時均已主張，並非訴之追加，此僅是將上
    訴人原有之部分聲明另分成一項獨立聲明，被上訴人稱上訴
    人於本院始追加備位聲明云云，容有誤會，尚無足採。從而
    ，上訴人於本院更正其上訴聲明，自應准許之，先予敘明。
乙、實體部分：
壹、上訴人方面：
一、上訴人起訴主張：上訴人與被上訴人之被繼承人吳國斌於93
    年9月19日就坐落南投縣名間鄉○○段674地號與同段690地
    號土地（下稱系爭土地）簽訂不動產買賣契約書（下稱系爭
    買賣契約書），上訴人已依約將系爭土地移轉完畢。然事後
    上訴人發現系爭690地號土地為建地，吳國斌竟向上訴人詐
    稱係旱地，沒有價值，只能算每坪5,000元，則吳國斌係以
    詐術使上訴人為買賣之合意，上訴人已依民法第92條及第93
    規定，於94年4月16日以郵局存證信函向吳國斌為撤銷買賣
    之意思表示。而買賣既經撤銷，吳國斌依民法第114條及第
    113條規定，即負有回復原狀或損害賠償之責任，因吳國斌
    已於94年6月21日死亡，故以其繼承人為被上訴人，且系爭
    690地號土地業經分割，故請求回復系爭690地號土地及同段
    690之16地號土地所有權，若認土地業經分割，已不能回復
    原狀，則請求按系爭買賣契約書內建地之買賣價格每坪20
    ,000 元，扣除已付每坪5,000元後，依每坪15,000元，以41
    .44 坪（一坪等於3.3058平方公尺）計算，應賠償上訴人62
    1,600元。若認同一契約不能為部分撤銷，則請被上訴人補
    足價金621,600元。再者，上訴人出賣系爭674地號土地所有
    權應有部分14/180，換算土地面積即146﹒48坪，以每坪20,
    000元計算，買賣價金應計2,929,600元，但吳國斌誤算為10
    9.8153坪，只給付上訴人2,197,060元，尚不足732,540元，
    爰依法請求補足價金732,540元等語。
二、於本院補充陳述系爭690地號土地之地目雖為『旱』，惟使
    用地類別則係「乙種建築用地」，係可供建築使用之土地，
    原為上訴人與訴外人壬○○、庚○○、丑○○、寅○○等共
    15人所共有。而代書己○○於事先繕打之共有人持份明細表
    上，雖原將系爭土地載明為『建』地；詎吳國斌竟對包含上
    訴人在內之共有人等人，訛稱系爭690地號土地為旱地，無
    法建築房屋，故土地價值不高云云；且吳國斌因恐包含上訴
    人在內之共有人等，發現系爭690地號土地，非如伊所言係
    無法建築房屋之土地，竟於其分別與土地之共有人簽定買賣
    契約時，私下將該持份明細表上之『建』字塗去，改以『旱
    』字代之，以致包含上訴人在內之共有人等，均遭吳國斌所
    騙，而以每坪5,000元之低價出售予吳國斌，此經證人丑○
    ○、寅○○、辛○○證述在卷。
三、對被上訴人抗辯所為陳述：
（一）系爭690地號土地分割為690、690之9、690之12、690之16
      、690之17、690之18、690之19、690之20、690之21、690
      之22、690之23、690之24地號等12筆。而系爭690地號土
      地於分割前之面積為822平方公尺，當時共有人除上訴人
      外，尚有訴外人陳士  、丑○○、庚○○、陳煌楨、陳文
      喨、壬○○、陳冠銘、陳炎國、陳甲乙、寅○○、辛○○
      、陳文榕、陳政助、陳銘鎗。而系爭690地號土地買賣，
      吳國斌係分別與各共有人洽談。又上訴人於94年2月間，
      因其妹陳秀丹向地政機關申請資料而得知系爭690地號土
      地早已編定為鄉村區乙種建築用地，上訴人始得知受騙，
      遂於94年4月6日委請律師以郵局存證信函向被上訴人表示
      撤銷買賣之意思表示。
（二）吳國斌確有施用詐術，騙上訴人稱系爭690地號土地為旱
      地不能建屋，只能以每坪5,000元承買，此事經出賣系爭
      土地之族親查明後，已有多人行使權利並和解取得補償價
      差，此有被上訴人乙○○出具給訴外人庚○○、丑○○、
      寅○○之同意書影本可證，且訴外人壬○○亦因此向原審
      聲請假扣押，經原審以94年裁全字第829號受理在案，請
      調取該假扣押聲請卷宗。若無施用詐術，何以吳國斌之繼
      承人即被上訴人乙○○願再補償庚○○等人價金，由此均
      可以證明吳國斌確有施用詐術。
（三）原審卷第8頁計算明細係吳國斌與證人蔡特學所製作，該
      計算明細第4、5、6行係表示系爭674地號土地上訴人出賣
      之坪數，此部分計算錯誤，因系爭674地號土地面積為6,2
      26平方公尺，上訴人應有部分為210/18000（即7/60），
      只出賣140/1800，換算面積應為146.483坪，但不知吳國
      斌與蔡特學係出於故意或失誤，竟誤算為109.853坪，少
      了36.630坪。至於上開計算明細最後一行所謂「每人應得
      」，乃因登記上訴人名下應有部分210/1800，係三兄弟共
      有，上訴人只出賣其他二名兄弟之持分，即140/1800，故
      140/1800出賣所得，應由上訴人之他二兄弟均分，故有「
      每人應得」之記載，但此部分內容係計算錯誤。
（四）被上訴人所提協議書僅就上訴人未出賣應有部分70/1800
      為約定，換算土地面積為242.122平方公尺。且該協議書
      第9條明示「分割後甲方（指上訴人）分配取得附表 (一)
      編號Ａ3、Ｂ5等兩筆土地所有權持分全部。」查Ａ３面積
      為67.2平方公尺，Ｂ５面積為119.38平方公尺，合計186.
      58平方公尺，即上訴人原有242.122平方公尺，但因委由
      吳國斌規劃，按協議書所示，應負擔公共設施，故只能分
      得186.58平方公尺，但吳國斌並未說明負擔比例，故上訴
      人為何只能分得186.58平方公尺，並不知曉，唯上訴人當
      時已同意如此分法，但此協議書亦僅能證明上訴人就242.
      122平方公尺與吳國斌成立協議，該協議書內並無任何一
      句話談及上訴人出賣與吳國斌部分之土地之負擔公共設施
      比例。
（五）證人陳達修、陳達元於二審到庭證稱不同意扣除路地再計
      算買賣價金，而且系爭買賣契約書後面所附計算式渠等看
      不懂等語，是被上訴人之被繼承人吳國斌故為計算錯誤。
（六）依買賣之常理，一般均係就現實所有權買賣，若要規劃，
      亦應由買受人自行負擔規劃費用及公共設施，自無由出賣
      人負擔之理，則上訴人出賣系爭土地與吳國斌，應由吳國
      斌自行規劃，非由上訴人規劃後出賣，且上訴人與吳國斌
      所簽訂協議書及系爭買賣契約書，均無就出賣部分有負擔
      公共設施之約定，被上訴人所辯應無理由。況系爭買賣契
      約書後附計算明細不符合協議書第5條所示負擔比例，故
      被上訴人抗辯為無理由。又證人蔡特學與被上訴人具有親
      屬關係，其證詞難免偏頗，其證詞不實在。
貳、被上訴人則以：
一、系爭690地號土地原屬上訴人所有，上訴人應清楚該筆土地
    之利用價值，且該筆土地是否旱地，價值多高，上訴人亦應
    比外人了解，況上訴人願以多少價格出售土地，全操之在己
    ，其可自由決定。再者，高價低售或低價高售均屬地主自己
    選擇之結果，系爭690地號土地之買賣價格，雙方既同意以
    每坪5,000元成交，乃屬雙方本諸自由意志，意思表示合致
    之結果，自非吳國斌施用詐術。
二、上訴人為開發系爭674地號土地，於93年9月2日與吳國斌簽
    訂立協議書，約定提供土地委由吳國斌代為規劃，且規劃私
    設道路、防火間隔巷道、排水溝工程等公共設施，上訴人願
    負擔公共設施之比例，則依約扣除應分擔公共設施部分後，
    上訴人實得土地面積為164.78坪。嗣於93年9月19日上訴人
    將系爭674地號土地所有權應有部分14/180出售予吳國斌，
    當時雙方約定，出售土地屬公共設施部分，不用支付價款，
    須支付價款僅109.853坪（即164.78x2/3= 109. 853），故
    買賣價金計2,197,060元，應非誤算。
三、吳國斌先前計算訴外人陳勝隆、陳坤炳、陳伯法就系爭674
    地號土地所有權應有部分換算面積各94.17坪，扣除道路後
    ，三人之實際面積各70.62坪，合計為211.86坪。而吳國斌
    與陳勝隆、陳坤炳、陳伯法簽訂不動產買賣契約書，其買賣
    標的為渠等系爭674地號地號土地所有權應有部分3/20，面
    積282.5坪（即6226×3÷20= 933.9㎡，933.9㎡×0.3025=2
    82.5坪），每坪售價20,000元，總價金4,237,200元，即僅
    211.86坪計算價金，其餘屬公共設施（道路）部分，不算價
    金，與上訴人買賣情形相同。
四、吳國斌主觀上既只願以每坪5,000元向上訴人買受土地，上
    訴人是否願出售，操之在己，何能謂受詐騙？且證人蔡特學
    證稱：簽約時未聽到吳國斌有說系爭690地號土地是旱地沒
    有價值等語。若地主出售土地，因不諳行情，售價低於行情
    或許有之，事後雖有所不甘，但此乃係自己選擇之結果，不
    可歸咎於係他方實施詐術之結果。至被上訴人乙○○雖曾另
    以每坪4,000元計算補貼訴外人陳士揭、丑○○、寅○○，
    乃因渠等於吳國斌去世後，對出售土地價格不滿意而有所反
    悔，被上訴人乙○○為解決紛爭，經雙方互為讓步，被上訴
    人乙○○同意再補貼渠等每坪4,000元，自不得基此，率認
    吳國斌曾詐騙上訴人。
五、系爭買賣契約書第2條記載：「買賣價款合計新台幣2,228,4
    80元（詳計算明細）」係用手寫，且買賣價款2,228,480元
    之計算明細亦附在系爭買賣契約書之後，則買賣價金之計算
    方式為上訴人於訂約時即明知，不得諉為不知，且參照證人
    蔡特學到庭證述內容，益見簽約時，上訴人即已知土地買賣
    價金之計算須扣除公共設施（即道路）之面積，足見系爭67
    4地號土地之買賣價金並無誤算。再觀系爭土地分割完畢登
    記後，因上訴人實際分得之Ａ３與Ｂ５部分登記面積與當初
    協議有所出入，上訴人與吳國斌另在證人蔡特學之事務所會
    算，會算結論為吳國斌尚須補105,050元，自上訴人應給付
    吳國斌之工程款內扣除，上訴人對此結論並無異議，於會算
    當時，上訴人亦未提及系爭674地號土地之買賣價金計算有
    錯誤等情，業經證人蔡特學證述在卷。再者，上訴人委託律
    師寄送郵局存證信函，亦未提及系爭674地號土地買賣價金
    計算有誤，足見系爭674地號土地買賣價金計算無誤等語置
    辯。
參、原審經審酌兩造所提出之攻擊防禦方法後，認上訴人與吳國
    斌約定系爭690地號土地之每坪售價5,000元，乃渠等磋商後
    意思表示合致之結果，並非出自吳國斌施用詐術，上訴人自
    不得向吳國斌為撤銷買賣之意思表示，吳國斌亦無須負回復
    原狀或損害賠償之責任，亦無須再補給價金，則上訴人此部
    分請求為無理由。又上訴人與吳國斌簽訂系爭買賣契約書時
    ，既已約定系爭674地號土地買賣價金僅須以109.853坪為計
    算基礎即為已足，吳國斌自無須再補給價金，則上訴人此部
    分請求亦為無理由，從而判決駁回上訴人之訴。上訴人對原
    審判決不服提起上訴，於本院先位聲明為：一、原判決廢棄
    。二、上廢棄部分：（一）被上訴人應將坐落南投縣名間鄉
    ○○段690地號土地所有權全部，及同段690之16地號土地所
    有權應有部分2699/8000移轉登記與上訴人。（二）被上訴
    人應給付上訴人732,540元及自起訴狀繕本送達翌日（即民
    國94年2月6日）起至清償日止，按週年利率5%計算之利息。
    三、第一、二審訴訟費用均由被上訴人負擔。四、上訴人並
    願供擔保，請准宣告假執行；及其備位聲明為：一、原判決
    廢棄。二、上廢棄部分：被上訴人應給付上訴人1,354,140
    元及自起訴狀繕本送達翌日（即94年2月6日）起至清償日止
    ，按週年利率5%計算之利息。三、第一、二審訴訟費用均由
    被上訴人負擔。四、上訴人並願供擔保，請准宣告假執行。
    被上訴人於本院答辯聲明則為：一、上訴駁回。二、第二審
    訴訟費用由上訴人負擔。三、如受不利判決，被上訴人願供
    擔保請准宣告免為假執行。
肆、兩造不爭執事實：
一、系爭674、690地號等2筆土地於78年5月1日登記為上訴人所
    有（見原審卷第99、106頁）。
二、上訴人與吳國斌於93年9月2日簽訂協議書（見原審卷第57、
    58 頁）。
三、上訴人與吳國斌於93年9月19日簽訂系爭買賣契約書（見原
    審卷第8至9頁背面）。
四、坐落南投縣名間鄉○○段690之16地號土地於93年12月8日分
    割自系爭690地號土地（見原審卷第96頁），而系爭690地號
    土地現登記為被上訴人癸○○所有，上開690之16地號土地
    現登記為訴外人丑○○與被上訴人癸○○共有（見原審卷第
    94至95頁）。
五、吳國斌於94年4月7日收受台中大全街郵局第360號存證信函
    （見原審卷第10至12頁背面及第200頁）。又吳國斌於94年6
    月21日死亡，被上訴人5人為其法定繼承人（見原審卷第33
    至36頁）。
伍、本件之爭點：
一、關於系爭690地號土地，上訴人得否依民法第92條及第93條
    規定向吳國斌為撤銷買賣之意思表示？上訴人得否依每坪
    15,0 00元，以41.44坪（一坪等於3.3058平方公尺）計算，
    請求被上訴人補足價金621,600元？
二、關於系爭674地號土地，上訴人曾否與吳國斌約定僅須就109
    .853 坪支付買賣價金？
陸、本院之判斷：
一、關於系爭690地號土地，上訴人得否依民法第92條及第93條
    規定向吳國斌為撤銷買賣之意思表示？上訴人得否依每坪
    15,0 00元，以41.44坪（一坪等於3.3058平方公尺）計算，
    請求被上訴人補足價金621,600元？
（一）上訴人雖聲請傳訊證人丑○○、寅○○、辛○○以資證明
      吳國斌分別與土地之共有人簽定買賣契約時，私下將渠請
      代書所製作之持份明細表上之『建』字塗去，改以『旱』
      字代之，以致包含上訴人在內之共有人等，均遭吳國斌所
      騙，而以每坪5,000元之低價出售予吳國斌云云，雖經證
      人寅○○明確證稱吳國斌係在持份明細表已改為『旱』後
      才拿給伊看等語（本院卷第75頁），證人丑○○證稱：「
      690他騙我們不知道在何處。但實際上他是知道土地在哪
      裡，我們就相信他那地就是比較不值錢的地」等語（本院
      卷第72頁），證人陳士庸並證稱：「他（吳國彬）騙我們
      說是旱地，每坪5,000元。建地每坪20,000元」等語（本
      院卷第77頁），上訴人並提出持份明細表影本一份（本院
      卷第44頁）。然查系爭690地號土地之地目為「旱」，使
      用分區屬「鄉村區」，使用地類別為「乙種建築用地」等
      情，有土地登記謄本在卷可稽（見原審卷第14頁）。且依
      南投縣政府95年3月7日府地用字第09500430190號函文記
      載：關於系爭690地號土地何時編列為乙種用地乙案，依
      人工登記謄本記載為69年6月1日非都市土地使用編定公告
      確定等情，此有該函文及土地登記謄本在卷可稽（見原審
      卷第312至313頁）。足認上訴人於78年間取得系爭690地
      號土地所有權之際，該筆土地之使用地類別即已公告確定
      為「乙種建築用地」，上訴人自得隨時向相關主管機關查
      詢之。且上訴人世居該地，豈會不知系爭土地早就編列為
      乙種建築用地？尤以要出售土地之前，倘對系爭690地號
      之是否能建築有所疑慮，更應向地政機關查明方是。
（二）系爭690地號土地於93年1月間申報地價為每平方公尺208
      元，有土地登記謄本在卷可稽（見原審卷第14頁）。而以
      一坪等於3.3058平方公尺換算，每坪申報地價為688元（
      計算式：208x3.3058=687.6，小數點以下四捨五入），足
      認於簽訂系爭買賣契約書之9個月前，上訴人曾申報系爭
      690地號土地之每坪地價為688元。
（三）系爭買賣契約書第2條後段以手寫文字記載：「690地號每
      坪新台幣伍仟元正」等語，有系爭買賣契約書在卷可稽（
      見原審卷第9頁背面）。且證人蔡特學於原審審理時結證
      稱：系爭買賣契約書係伊寫的，是雙方達成協議後，請伊
      到上訴人家裏寫的等語，並結證稱：（簽約當時吳國斌有
      無說系爭690地號土地係旱地，沒有價值？）伊沒有聽到
      吳國斌說這句話等語（見原審卷第201至202頁）。足認系
      爭買賣契約書上手寫文字，乃由證人蔡特學依據上訴人與
      吳國斌之協議內容所書寫。
（四）上訴人於原審審理時自承關於系爭690地號土地買賣，乃
      由吳國斌分別與各共有人洽談等語（見原審卷第67頁），
      則吳國斌既分別與各共有人洽談買賣事宜，縱然其他共有
      人曾於事後向原審聲請假扣押（此經本院調閱原審94年度
      裁全字第829號卷宗），亦與上訴人無涉，自無從據此推
      論上訴人與吳國斌約定系爭690地號土地之每坪售價5,000
      元係出自吳國斌施用詐術。又上訴人所提同意書，其上充
      其量僅記載被上訴人乙○○願補貼訴外人庚○○、丑○○
      、寅○○每坪4,000元，亦無從據此推論上訴人與吳國斌
      約定系爭690地號土地之每坪售價5,000元係出自吳國斌施
      用詐術。
（五）通常所謂詐欺，應屬出賣人以贗品冒充真品或以有瑕疵之
      物冒充無瑕疵之物，以高價出售予人。本件上訴人係土地
      之出賣人，吳國斌係土地之買受人，上訴人是否願出售土
      地願以多少價格出售成交？操之在已，買受人何能向出賣
      人詐欺要求其出售土地？吳國斌主觀上既只願以每坪5000
      元向上訴人買受土地，上訴人是否願出售，願以多少價格
      出售，操之在己，何能謂受詐騙？如果上訴人無意出售土
      地，吳國斌何能勉強上訴人出售？且證人辛○○於本院證
      稱：「他（指吳國斌）說那不是建地，要賣的話，每坪
      5,000 元」，如果屬實，吳國斌既係稱：要賣的話，每坪
      5,000 元，顯見吳國斌對系爭690地號土地，只願以每坪
      5,000元計算買受，而地主是否願以每坪5,000元出售土地
      ，操之在地主，吳國斌並無勉強地主一定要出售，何能謂
      施用詐術。
（六）至證人陳秀丹雖稱其向吳國斌買土地，不管是674、690
      地號每坪均是20,000元。縱認屬實，但查，690地號吳國
      斌以每坪5,000元計算向子○○買受土地，吳國斌再出售
      予他人，二者之價格，本就不可能相同，如價格相同，無
      利潤，吳國斌何須將其買受之土地再出售予陳秀丹？故不
      能以嗣後陳秀丹以每坪20,000元計算向吳國斌買受690 地
      號土地，即臆測吳國斌向子○○買受土地是施用詐術。且
      690地號土地之地形、位置與674地號不能相對並論，二者
      之土地價值不應相同，上訴人主張690地號土地價值每坪
      20,000元，扣除已付每坪5,000元後依每坪15,000元計算
      請求被上訴人賠償，應屬無據；證人辛○○也證稱690地
      號是屬於後面之土地，上訴人主張690地號土地價值每坪2
      0,000元，實無理由。
（七）綜上，上訴人主張吳國斌向其詐稱系爭690地號土地係旱
      地，不能建屋，沒有價值，只能算每坪5,000元，吳國斌
      係以詐術使上訴人為買賣之合意云云，已為被上訴人所否
      認，而其他共有人既係分別與吳國斌洽談買賣條件，實難
      以其他共有人之證言及嗣後之協談情形而認定本件上訴人
      係受吳國斌之詐騙使然，上訴人復未就此提出其他證據方
      法以實其說，自難信為真實。況上訴人與吳國斌簽訂系爭
      買賣契約書之際，上訴人身為系爭690地號土地之所有權
      人，理應知悉該筆土地之使用類別及其價值，則上訴人與
      吳國斌約定系爭690地號土地之每坪售價5,000元，應係渠
      等磋商後意思表示合致之結果，並非出自吳國斌施用詐術
      。
二、關於系爭674地號土地，上訴人曾否與吳國斌約定僅須就109
    .853 坪支付買賣價金？
（一）系爭買賣契約書係由2張紙對折成4頁所組成，其2張紙之
      連接處並有「吳國斌」與「子○○」印文，有該契約書在
      卷可稽（見原審卷第8至9頁背面）。且系爭買賣契約書之
      第1頁記載：「．．．第三條付款方式：新台幣貳佰貳拾
      貳萬捌仟肆佰捌拾元正（詳計算明細）。」等語（見原審
      卷第9頁背面），及系爭買賣契約之第4頁記載：「690地
      號：62.16 坪x2/3=41.44坪，41.44坪x5,000元/坪=20720
      0元。674地號：164.78坪x2/3=109.853坪，109.853坪x20
      0 00元/坪= 0000000元。扣除增值稅每坪1200元，6226㎡
      x 2000元/坪x0.3025x2/3x1200元/坪=175780元，0000000
      -0 00000= 0000000。實際應得金額207200+0000000=0000
      000元」等情（見原審卷第8頁）。經核系爭買賣契約書之
      第4頁計算明細所載實際應得金額，與系爭買賣契約書之
      第1頁所載應付金額相符；復觀諸上訴人所提出之不動產
      買賣契約書第2條約定690、67 4地號土地之買賣成交總金
      額原以打字方式記載為為2,928,600 元整，嗣予以刪除在
      旁改用手寫方式修正為2,228,4 80元，此與不動產買賣契
      約書所附之計算明細完全均合。刪除之處，上訴人子○○
      也有蓋章，且證人陳達元證稱上述金額之修正，是訂契約
      當天吳國斌發現打字之金額有誤，當場要代書修正金額的
      ，修改完之後才訂契約，契約後面的計算式也是簽約當天
      就給渠等等語（本院卷第94頁背面），顯見上述買賣成交
      金額之修正乃是經過上訴人子○○之同意後始簽約，並無
      計算錯誤之問題，又證人陳達修、陳達元亦均證稱簽約當
      天確有因公共之路地面積是否應自出賣之土地面積中扣除
      而爭論之情形等語（本院卷第91至95頁），是以簽約當日
      買賣雙方均已考慮到是否應扣除路地至明，至證人陳達元
      雖亦證稱契約後面的計算式渠等根本看不懂云云，然買賣
      土地係屬重大事情，倘上訴人或證人陳達元於簽約當時確
      對金額之計算方式有不清楚之情形，理當釐清後再予簽約
      ，斷無於簽約之後，再以看不懂計算式為由而主張買受人
      少給價金之理。足認上訴人於簽訂系爭買賣契約之時，即
      已審酌是否應扣除路地再計算價金，且經由當場修改契約
      金額之情形觀之，上訴人當知悉系爭674地號土地最後係
      以109.853坪計算買賣價金。又因上訴人為土地之登記名
      義人，亦是買賣契約之出賣人，以其名義所定之買賣契約
      書自有其效力，故上訴人如此之出賣方式（即同意扣除路
      地之公共設施面積）是否有負證人即其兄弟陳達修、陳達
      元之委託原意，則非本院所應審究。
（二）證人蔡特學於原審審理時結證稱：（提示系爭買賣契約書
      ）674地號土地面積是109.853坪，因當時吳國斌說674 地
      號土地要扣除道路面積，上訴人說沒關係，164.78是扣除
      道路面積後所餘面積等語，並結證稱：（提示第8頁計算
      明細，何以674地號以164.78坪乘以2/3？）上訴人的二位
      哥哥持分登記在上訴人名下，因上訴人的二位哥哥要賣所
      以乘以2/3，而登記在上訴人名下是219.73坪，扣除道路
      後所餘面積為164.78坪，因為登記在上訴人名下，所以買
      賣契約用上訴人的名字等語（見原審卷第202頁）。經核
      上開證詞與系爭買賣契約書之計算明細所載內容大致相符
      ，尚堪採信。上訴人雖爭執證人蔡詩學之證言不可採云云
      ，然證人蔡詩學既是當場見聞整個系爭買賣契約之訂約過
      程者，即有不可代替性，且其所證內容與系爭買賣契約之
      內容及證人陳達修、陳達元所證亦大致相符，上訴人徒以
      蔡詩學與被上訴人具親屬關係而否定其所為之證言內容，
      自非有據。
（三）末以上訴人於94年4月6日委託律師發存證信函予吳國斌表
      示系爭690地號係被吳國斌詐騙低價出售時（存證信函見
      原審卷第10至12頁），亦未提及系爭674地號土地買賣價
      金計算有計算錯誤之情形，益證系爭674地號土地買賣價
      金計算無誤。
（四）綜上，足認上訴人與吳國斌簽訂系爭買賣契約書時，已約
      定系爭674地號土地買賣價金，僅須以109.853坪為計算基
      礎即為已足，吳國斌自無須再補給買賣價金。
三、按因被詐欺或被脅迫而為意思表示者，表意人得撤銷其意思
    表示。但詐欺係由第三人所為者，以相對人明知其事實或可
    得而知者為限，始得撤銷之。被詐欺而為之意思表示，其撤
    銷不得以之對抗善意第三人，民法第92條固然定有明文。復
    按前條之撤銷，應於發見詐欺或脅迫終止後，一年內為之。
    但自意思表示後，經過十年，不得撤銷，同法第93條亦有明
    文。又按無效法律行為之當事人，於行為當時知其無效，或
    可得而知者，應負回復原狀或損害賠償之責任，同法第113
    條亦有明文。再按法律行為經撤銷者，視為自始無效。當事
    人知其得撤銷或可得而知者，其法律行為撤銷時，準用前條
    之規定，同法第114條亦有明文。惟查上訴人與吳國斌約定
    系爭690地號土地之每坪售價5,000元，乃渠等磋商後意思表
    示合致之結果，並非出自吳國斌施用詐術，上訴人自不得依
    民法第92條及第93規定向吳國斌為撤銷買賣之意思表示，吳
    國斌亦無須依民法第113條及第114條規定負回復原狀或損害
    賠償之責任，亦無須再補給價金，則上訴人先位請求被上訴
    人移轉登記系爭690地號土地所有權全部及同段690之16地號
    土地所有權應有部分2699/8000，備位請求被上訴人給付621
    ,600 元及自起訴狀繕本送達翌日（即94年2月6日）起至清
    償日止，按年息百分之五計算之利息，為無理由，不應准許
    。又上訴人與吳國斌簽訂系爭買賣契約書時，既已約定系爭
    674地號土地買賣價金僅須以109.853坪為計算基礎即為已足
    ，吳國斌自無須再補給價金，則上訴人請求被上訴人給付
    732, 540元及自起訴狀送達翌日（即94年2月6日）起至清償
    日止，按週年利率5%計算之利息，亦為無理由，不應准許。
柒、綜上所述，本件上訴人主張，為不足採，被上訴人抗辯無行
    使詐術訂約及計算錯誤之情事，尚屬可信。是則上訴人執此
    主張被上訴人應負回復原狀或損害賠償之責任，並須再補給
    價金云云，為無理由，不應准許。其假執行之聲請亦失所附
    麗，應併予駁回。原審為上訴人敗訴之判決，及駁回其假執
    行之聲請，並無不合。上訴意旨指摘原判決不當，求予廢棄
    改判，為無理由，應予駁回。
捌、本件事證已明，兩造其餘攻擊防禦方法與本件判決結果不生
    影響，不予一一論述，附此敘明。
據上論結，本件上訴為無理由，依民事訴訟法第449條第1項、第
78條，判決如主文。
中    華    民    國    95    年    12    月    19    日
                    民事第二庭審判長法  官    童有德
                                    法  官    謝說容
                                    法  官    蔡秉宸
以上正本係照原本作成。
不得上訴。
                                    書記官    吳宗玲
中    華    民    國    95    年    12    月    20    日
                                                      Ｄ


司法院資訊處製作；財團法人民間司法改革基金會備份。
